臺灣高等法院刑事判決　　　　　　　　99年度上訴字第3994號
上　訴　人
即　被　告　王郁霖
選任辯護人　林正杰律師
　　　　　　胡峰賓律師
上列上訴人因違反毒品危害防制條例案件，不服臺灣臺北地方法
院99年度訴字第92號，中華民國99年10月19日第一審判決（起訴
案號：臺灣臺北地方法院檢察署98年度偵字第26730號），提起
上訴，本院判決如下：
    主  文
原判決撤銷。
王郁霖無罪。
    理  由
一、公訴意旨略以：被告王郁霖明知愷他命係毒品危害防制條例
    所列管之第三級毒品，未經許可，不得擅自販賣，竟基於販
    賣第三級毒品愷他命之犯意，於如附表所示之時間、地點，
    以如附表所示之價格，販賣如附表所示之第三級毒品愷他命
    予陳怡頻；累計販賣予陳怡頻共4次。嗣於民國98年7月24日
    11時許，陳怡頻因施用被告王郁霖所販賣之愷他命後，身體
    不適，途經臺北市○○路○段1號之商店內求助，經店員報警
    處理，並自陳怡頻身上扣得愷他命2小包，始悉上情，因認
    被告王郁霖涉犯毒品危害防制條例第4條第3項之販賣第三級
    毒品罪嫌云云。
二、按刑事訴訟法第308 條規定：「判決書應分別記載其裁判之
    主文與理由；有罪之判決並應記載犯罪事實，且得與理由合
    併記載。」，同法第310條第1款規定：「有罪之判決書，應
    於理由內分別情形記載左列事項：一、認定犯罪事實所憑之
    證據及其認定之理由。」，及同法第154條第2項規定：「犯
    罪事實應依證據認定之，無證據不得認定犯罪事實。」揆諸
    上開規定，刑事判決書應記載主文與理由，於有罪判決書方
    須記載犯罪事實，並於理由內記載認定犯罪事實所憑之證據
    及其認定之理由。所謂認定犯罪事實所憑之「證據」，即為
    該法第154條第2項規定之「應依證據認定之」之「證據」。
    職是，有罪判決書理由內所記載認定事實所憑之證據，即為
    經嚴格證明之證據，另外涉及僅須自由證明事項，即不限定
    有無證據能力之證據，及彈劾證人信用性可不具證據能力之
    彈劾證據。在無罪判決書內，因檢察官起訴之事實，法院審
    理結果，認為被告之犯罪不能證明，而為無罪之諭知，則被
    告並無檢察官所起訴之犯罪事實存在，既無刑事訴訟法第15
    4條第2項所規定「應依證據認定之」事實存在，因此，判決
    書僅須記載主文及理由，而理由內記載事項，為法院形成主
    文所由生之心證，其論斷僅要求與卷內所存在之證據資料相
    符，或其論斷與論理法則無違，通常均以卷內證據資料彈劾
    其他證據之不具信用性，無法證明檢察官起訴之事實存在，
    所使用之證據並不以具有證據能力之證據為限，是以本件被
    告既經本院認定犯罪不能證明，本判決即不再論述所援引有
    關證據之證據能力，合先敘明。
三、復按犯罪事實應依證據認定之，無證據不得認定犯罪事實，
    又不能證明被告犯罪者，應諭知無罪之判決，刑事訴訟法第
    154條第2項、第301條第1項分別定有明文。次按認定不利於
    被告之事實，須依積極證據，茍積極之證據本身存有瑕疵而
    不足為不利於被告事實之認定，即應為有利於被告之認定，
    更不必有何有利之證據，而此用以證明犯罪事實之證據，猶
    須於通常一般人均不至於有所懷疑，堪予確信其已臻真實者
    ，始得據以為有罪之認定，倘其證明尚未達到此一程度，而
    有合理性之懷疑存在，致使無從為有罪之確信時，即應為無
    罪之判決，此有最高法院82年度臺上字第163 號判決、76年
    臺上字第4986號、30年上字第816 號等判例意旨可資參照。
    而刑事訴訟法第161條已於91年2月8日修正公布，其第1項規
    定：檢察官就被告犯罪事實，應負舉證責任，並指出證明之
    方法，因此檢察官對於起訴之犯罪事實，應負提出證據及說
    服之實質舉證責任，倘所提出之證據，不足為被告有罪之積
    極證明，或其指出證明之方法，無從說服法院以形成被告有
    罪之心證，基於無罪推定之原則，自應為被告無罪判決之諭
    知，最高法院92年臺上字第128 號判例可資參照。又當事人
    得聲請法院調查證據，而法院為發見真實，亦得依職權調查
    證據，但限於維護公平正義或對被告之利益有重大關係之事
    項為限，修正刑事訴訟法第163條第1、2 項定有明文。故法
    院固得依職權調查證據，但並無蒐集證據之義務。蒐集證據
    乃檢察官或自訴人之職責，事實審法院應以調查證據為其主
    要職責，其調查之範圍，亦以審判中所存在之一切證據為限
    ，案內不存在之證據，即不得責令法院為發現真實，應依職
    權從各方面蒐集證據（最高法院91年度臺上字第5846號判決
    可資參照）。
四、檢察官認被告涉犯前揭販賣第三級毒品罪嫌，無非係以被告
    之供述，證人陳怡頻於警詢、偵查時之證述，及扣案之愷他
    命2小包暨照片、行政院衛生署管制藥品管理局管檢字第098
    0007797號鑑定書、臺灣尖端先進生技醫藥股份有限公司98
    年10月23日濫用藥物檢驗報告，為其論據；訊據被告固不諱
    其有使用門號0000000000號行動電話等情，惟堅決否認有何
    販賣第三級毒品愷他命犯行，辯稱：伊不認識陳怡頻，並未
    販賣毒品愷他命予陳怡頻等語。
五、經查：
  (一)按施用毒品者，其所稱向某人購買之供述，須補強證據以擔
    保其供述之真實性。良以施用毒品者其供述之憑信性本不及
    於一般人，況施用毒品者其供出來源，因而破獲者，法律復
    規定得減輕其刑，其有為偵查機關誘導、或為邀輕典而為不
    實之陳述之可能，其供述之真實性自有合理之懷疑。施用毒
    品者關於其向某人購買毒品之供述，必須補強證據佐證，以
    擔保其供述之真實性，俾貫澈刑事訴訟無罪推定及嚴格證明
    之基本原則。又關於毒品施用者其所稱向某人購買毒品之供
    述，必須補強證據佐證，係指毒品購買者之供述縱使並無瑕
    疵，仍須補強證據佐證而言，以擔保其供述之真實性。該所
    謂補強證據，必須與施用毒品者關於相關毒品交易之供述，
    具有相當程度之關聯性，且足使一般人對於施用毒品者之供
    述無合理之懷疑存在，而得確信其為真實，始足當之（參照
    最高法院96年度台上字第1029號判決、同院97年台上字第27
    7號判決、同院100年台上字第422號判決意旨）。查證人陳
    怡頻雖於98年7月24日警詢時證稱：伊曾於98年7月21日晚間
    20時，在臺北縣三重力行路二段人行地下道，以二千元代價
    向一名綽號「阿達」之男子購買二包愷他命云云（見98年度
    偵字第26730號卷第14頁至第15頁），復於98年8月17日警詢
    時證稱：伊曾經跟王郁霖購買過四次Ｋ他命施用。因之前伊
    有服用精神科（抗憂鬱症及焦慮症）藥物，是伊主動詢問王
    郁霖是否有賣Ｋ他命，王郁霖才跟伊講說有，每次交易伊都
    用公共電話打王郁霖的行動電話0000000000，再約定交易的
    時間及地點。第一次於98年4月間，在臺北市中山區○○○
    路錢櫃ＫＴＶ附近，買二克一千元、一包，第二次於98 年5
    月間，在臺北市中山區○○○路錢櫃ＫＴＶ附近，買二克一
    千元、一包，第三次於九十八年五月底，在臺北市○○○路
    錢櫃ＫＴＶ附近，買二克一千元、一包，第四次於98年7月
    21日20時許，在臺北縣三重市○○路○段的人行地下道旁萊
    爾富超商附近，跟王郁霖買二包Ｋ他命、重量四克，價格二
    千元，因沒有吸完剩二包，於98年7月24日上午11時許，在
    臺北市○○區○○路6段1號被警方查獲云云（見98年度偵字
    第26730號卷第18至19頁）；再於98年12月4日檢察官偵查時
    證稱：伊跟王郁霖是今年四月間在夜店認識的，當時認識時
    ，他是自稱阿達，伊不知道他的本名，他也沒有說他有賣毒
    品，但是伊一直詢問他，後來他才告訴伊。其實是伊自己跟
    他開口要跟他買的，他才應伊的要求賣給伊，伊總共買過四
    次。第一次是98年4月間，第二次是5月間，第三次是5月底
    ，都在晚上伊想要吃的時候，伊會用公共電話打給王郁霖的
    0000000000的行動電話，然後他會要伊去林森北路錢櫃ＫＴ
    Ｖ附近拿Ｋ他命，這三次每次都是買兩克一小包，一千元，
    被告都是一個人走路過來。第四次則是在被查獲前三天，也
    就是7月21日晚上，也是伊打公共電話給王郁霖的行動電話
    ，這一次伊跟他約在三重市○○路○段的萊爾富便利商店旁
    邊，這一次就買多一倍，也就是兩包共四克、兩千元云云（
    見98年度偵字第26730號卷第66至68頁）；並於原審99年3月
    4日審理時證稱：伊在被警察查獲的前半年認識被告的，當
    時被告有給伊他的聯絡電話，伊有用公用電話打過他的電話
    ；伊是在林森北路上全家便利商店，就是跟他交易的時候打
    電話給被告的，伊跟被告交易毒品的地點都在林森北路的全
    家便利商店，好像也有在伊家附近臺北縣三重市○○○路，
    伊偵查說的是對的，但伊現在不記得，只記得買過四次，伊
    跟被告都是買兩克一小包一千元，但最後一次好像是兩克多
    ，但伊忘記多少錢云云（見原審卷一第40頁正、反面）。惟
    證人陳怡頻於98年10月18日警詢時係證述：伊於98年7月24
    日凌晨約5時許，在臺北市中山區○○○路公共電話亭打電
    話給王郁霖，約在臺北市中山區○○○路錢櫃ＫＴＶ旁邊巷
    口全家便利商店旁，購買Ｋ他命四公克價錢二千元、二小包
    ，交易地點在臺北市中山區○○○路購買等語（見98年度偵
    字第26730號卷第23頁），核與其於98年7月24日、98年8 月
    17日警詢及98年12月4日偵查時所證其係於98年7月21日，在
    臺北縣三重市○○路○段人行地下道旁萊爾富超商附近，最
    後一次向被告購買愷他命等情齟齬，足見證人陳怡頻先後於
    警詢、偵查時之證詞，就被告最後一次販賣毒品愷他命之時
    間、地點等重大關鍵情節，已有明顯歧異，則證人陳怡頻於
    警詢、偵查及原審審理時指證其向被告購買愷他命之證述，
    即非無重大瑕疵可指。矧證人戴宛貞於警詢時證稱：伊於98
    年7月24日早上10時左右，發現被告走進伊等公司說要借廁
    所，她看起來精神很恍惚，對於伊的問題也都需要詢問好幾
    次才聽懂並回答等語（見98年度偵字第26730號卷第27頁）
    ，參以陳怡頻患有憂鬱症，因服用Ketamine及與家人意見不
    合，導致情緒低落、生活不快樂、身體無力、焦慮、失眠及
    易怒等情，曾於98年1月2日、同年2月1日、同年3月4日及同
    年3月25日，共四次在新光醫療財團法人新光吳火獅紀念醫
    院精神科門診診療，且於98年4至6月間至臺北市立聯合醫院
    就診，診斷為精神官能性憂鬱症及Ｋ他命成癮，該醫院病歷
    記載有情緒低落、焦慮、戒斷等症狀之情，有新光醫療財團
    法人新光吳火獅紀念醫院99年5月25日（99）新醫醫字第075
    3號函及其檢附病歷摘要記錄紙、臺北市立聯合醫院99年4月
    6日北市醫松字第09930098800號函在卷可憑（見原審卷一第
    113頁、第150頁及外放之新光吳火獅紀念醫院資料），則證
    人陳怡頻既有因精神疾病就診，且其證詞亦有前開陳述不一
    之情形，其於本案警詢、偵查及原審審理時作證時，記憶是
    否完全不受其精神疾病之影響，而能就事實為完全無訛之陳
    述，即非無疑。基此，證人陳怡頻所證被告販賣毒品愷他命
    乙節，難認確為真實。而依卷附被告所使用行動電話門號00
    00000000於98年7月24日之電話通聯紀錄所示（見98年度偵
    字第26730號卷第32頁至第36頁），亦無他人以公用電話撥
    打該門號之紀錄，證人陳怡頻證述其於98年7月24日以公用
    電話與被告聯繫交易愷他命乙節，核與事實不符，則證人陳
    怡頻所證其於98年4、5、7月間係撥打被告使用之門號00000
    00000行動電話，以聯繫購買愷他命事宜乙節，尚乏監聽譯
    文或該門號之通聯紀錄等證據佐證，既無積極之補強證據，
    證人陳怡頻指證其向被告購買愷他命之情，即難令本院遽信
    ，自難憑證人陳怡頻之上開證詞，而得以確認被告有販賣愷
    他命予陳怡頻之事實。
  (二)次查，證人陳怡頻於原審審理時證稱：伊跟被告各自過去交
    易地點，伊坐計程車，有一次看過被告開黑色的四門轎車，
    但伊不知道廠牌。伊認識被告的時候，被告沒有告訴伊他的
    名字，伊都稱呼被告阿達，別人這樣叫他，被告自己也說他
    的綽號叫阿達等語（原審卷一第41頁反面），固與被告於偵
    查時所供其本身有開車，係開黑色馬自達牌轎車（Ｍ３）等
    情（見98年度偵字第26730號卷第75頁），若合符節，且證
    人陳怡頻所證被告之綽號「阿達」，與被告所供其綽號「伊
    達」（見本院卷第50頁背面）之音甚為相近，而證人陳怡頻
    於警詢、偵查時所證聯繫購毒所撥打之行動電話門號000000
    0000確為被告所使用，亦據被告於本院審理時供承在卷（見
    本院卷第50頁背面）。惟被告係於酒店任職公關經理等情，
    業據證人范仁豪、潘怡如於本院審理時證述屬實（見本院卷
    第85頁至第88頁），則被告所任職場所，出入之人甚為頻繁
    ，且被告復職司招攬客人之公關經理，與被告不相識之人得
    知被告綽號及所使用之行動電話號碼、交通工具外觀顏色，
    亦與常情不悖，自不能以證人陳怡頻所證被告之綽號及使用
    之行動電話號碼、車輛顏色無訛，即推論證人陳怡頻證述被
    告販賣愷他命之情確屬真實。
  (三)至證人陳怡頻為警查獲時固經警扣得愷他命2包（驗餘重量
    2.654公克），並經警送請行政院衛生署管制藥品管理局鑑
    驗，鑑驗結果確經檢出Ketamine成分，有該扣案之2包愷他
    命照片及行政院衛生署管制藥品管理局管檢字第0980007797
    號鑑鑑定書可稽（見98年度偵字第26730號卷第44頁、第50
    頁），惟被告既否認該等毒品愷他命為其所販賣，則充其量
    僅能認陳怡頻於為警查獲當時持有上開愷他命毒品，亦不足
    以證明被告確有販賣愷他命予陳怡頻之行為；又被告於98年
    10 月8日為警所採集之尿液，經送請臺灣尖端先進生技醫藥
    股份有限公司以酵素免疫分析法（ＥＩＡ）初步檢驗，再以
    氣相層析質譜儀法（ＧＣ／ＭＳ）確認檢驗結果，呈Ketami
    ne陽性反應，有臺北市政府警察局偵辦毒品案件尿液檢體委
    驗單、臺灣尖端先進生技醫藥股份有限公司98年10月23日濫
    用藥物檢驗報告在卷可憑（見98年度偵字第26730號卷第41
    至42頁），然此亦僅能認被告有施用愷他命之行為，亦不能
    據此即遽認被告有販賣第三級毒品犯行。
六、綜上，證人陳怡頻於警詢、偵查及原審審理時指證其撥打被
    告所使用門號0000000000行動電話聯繫，並向被告購買愷他
    命之證詞，既有重大瑕疵，且乏監聽譯文或該門號之通聯紀
    錄等積極之補強證據佐證，自無法憑此遽認被告有販賣第三
    級毒品犯行。檢察官對於本件所起訴之被告販賣第三級毒品
    罪嫌，依其所提被告之供述，證人陳怡頻於警詢、偵查時之
    證述，及扣案之愷他命2 小包暨照片、行政院衛生署管制藥
    品管理局管檢字第0980007797號鑑定書、臺灣尖端先進生技
    醫藥股份有限公司98年10月23日濫用藥物檢驗報告，均不足
    為被告有罪之積極證明，且無從說服本院以形成被告有罪之
    心證，揆諸前揭說明，基於無罪推定之原則，自應為被告無
    罪判決之諭知。原審未予詳查，遽為被告有罪之諭知，容有
    未洽，被告提起上訴，執此指摘原判決不當，為有理由，自
    應由本院將原判決撤銷，改諭知被告無罪之判決，以臻適法
    。
據上論斷，應依刑事訴訟法第369條第1項前段、第364條、第301
條第1項，判決如主文。
本案經檢察官羅建勛到庭執行職務。
中    華    民    國   100    年    3     月    30    日
                  刑事第二十庭審判長法  官  周盈文
                                    法  官  詹駿鴻
                                    法  官  林海祥
以上正本證明與原本無異。
如不服本判決，應於收受送達後10日內向本院提出上訴書狀，其
未敘述上訴之理由者並得於提起上訴後10日內向本院補提理由書
（均須按他造當事人之人數附繕本）「切勿逕送上級法院」。
                                    書記官  林敬傑
中    華    民    國   100    年    3     月    31    日
附表
   ┌─┬───────┬──────┬──────┬─────┐
   │  │ 販賣日期     │ 交易地點   │ 交易數量   │ 交易金額 │
   ├─┼───────┼──────┼──────┼─────┤
   │一│98年4月間某日 │臺北市林森北│2公克，1小包│新台幣(下 │
   │  │              │路錢櫃KTV外 │            │同)1,000元│
   ├─┼───────┼──────┼──────┼─────┤
   │二│98年5月間某日 │同上        │2公克，1小包│ 1,000元  │
   ├─┼───────┼──────┼──────┼─────┤
   │三│98年5月底某日 │同上        │2公克，1小包│ 1,000元  │
   ├─┼───────┼──────┼──────┼─────┤
   │四│98年7月21日   │臺北縣三重市│4公克，2小包│ 2,000元  │
   │  │              │力行路二段萊│            │          │
   │  │              │爾富便利超商│            │          │
   │  │              │外          │            │          │
   └─┴───────┴──────┴──────┴─────┘